【裁判字號】    95,簡上,128
【裁判日期】    951011
【裁判案由】    誣告
【裁判全文】
臺灣彰化地方法院刑事判決             95年度簡上字第128號
上  訴  人  臺灣彰化地方法院檢察署檢察官
上  訴  人
即  被  告  庚○○
上列上訴人因被告誣告案件，不服本院九十五年度簡字第一一四
號中華民國九十五年六月十五日第一審簡易判決（原聲請簡易判
決處刑案號：九十四年度偵續字第四七號），提起上訴，及檢察
官移送併案審理（九十五年度偵字第六七００號），本院管轄第
二審合議庭依通常程序審理，自為第一審判決如下︰
    主  文
原判決撤銷。
庚○○意圖他人受刑事處分，向該管公務員誣告，處有期徒刑陸
月。
    事  實
一、庚○○因不願依其於民國九十年十二月九日，與甲○○○、
    丙○○、己○○、乙○○○等人所協議之內容，履行應給付
    甲○○○新臺幣（下同）一百五十萬元及給付丙○○九十六
    萬零七百零二元之義務，明知甲○○○、丙○○、乙○○○
    、己○○並無共同詐欺之行為，乃意圖使甲○○○、丙○○
    、己○○、乙○○○等人受刑事處分，而誣指：「庚○○原
    為臺灣彰化地方法院八十九年度執字第三六０六號執行案件
    之債權人，並為執行標的即坐落彰化縣彰化市○○段五九八
    之九九地號土地及其上一三八三、二五五九建號建物之第一
    順位抵押權人；甲○○○為第二順位抵押權人；另己○○、
    乙○○○則為執行標的之拍定人，丙○○則為與甲○○○、
    己○○、乙○○○具有詐欺犯意聯絡之第三人。於九十年十
    月間，系爭標的由己○○、乙○○○共同拍定後，分配金額
    為庚○○分得九萬五千四百七十二元之執行費用；彰化縣稅
    捐稽徵處分得五百四十六萬零七百零二元之土地增值稅；庚○○再分得四百八十八萬六千八百二十六元，不足三千七百
    四十六萬八千二百八十四元；第二順位抵押權人甲○○○分
    得零元。然實則該土地為農地，本不應課徵土地增值稅，庚○○可以申請退稅給債務人後，再獲得五百四十六萬零七百
    零二元之分配。甲○○○、丙○○、己○○、乙○○○等人
    在知悉庚○○不懂得法律之情況，竟向庚○○詐稱：退稅後
    庚○○最多可以再拿不足七百五十萬元之部分，且辦理退稅
    一定要己○○、乙○○○及甲○○○之配合始得為之，庚○○不疑有他，乃於九十年十二月九日與甲○○○、丙○○、
    己○○、乙○○○等人簽訂協議書，同意退稅後僅分配一百
    五十萬元，並由甲○○○分得一百五十萬元，己○○、乙○○○分得一百五十萬元，其餘由丙○○分得，嗣於九十一年
    五月初，甲○○○接獲法院強制執行金額計算書分配表，始
    知庚○○依法可以分配全額之退稅款項，始知受騙」等語之
    不實事項，於九十一年六月二十七日以甲○○○、丙○○、
    己○○及乙○○○為被告，具狀向臺灣彰化地方法院檢察署
    提出詐欺告訴。業經臺灣彰化地方法院檢察署檢察官以九十
    二年度偵字第二九一六號為不起訴處分，由庚○○聲請再議
    後，再由臺灣高等法院臺中分院檢察署檢察官以九十三年度
    上聲議字第五九三號處分書駁回再議聲請確定，意圖使甲○○○、丙○○、己○○及乙○○○受刑事之訴追。
二、案經甲○○○向臺灣彰化地方法院檢察署檢察官告發後，由
    檢察官聲請簡易判決處刑及檢察官移送併案審理（九十五年
    度偵字第六七００號）。
    理  由
一、訊據上訴人即被告庚○○矢口否認上揭誣告犯行，辯稱：系
    爭退稅款原應歸由第一順位抵押權人即被告全額取得；而申
    請退稅之程序中，本不須甲○○○、丙○○之參與、出面即
    可辦理退稅，我並沒有請人代我去簽協議書，我是到法院公
    證時才知道，但我若沒有簽協議書的話，我會沒有錢可以拿
    ，我才受騙而簽協議書，所以我才會提起詐欺告訴，我並沒
    有誣告甲○○○、丙○○、己○○、乙○○○云云。
（一）按「作農業使用之農業用地，移轉與自然人時，得聲請不
      課徵土地增值稅。」土地稅法第三十九條之二定有明文；
      又「農業用地移轉其屬無須申報土地移轉現值者，應通知
      義務人，如合於前條第一項規定不課徵土地增值稅之要件
      者，權利人或義務人應於收到通知之次日起三十日內提出
      申請，逾期不得申請不課徵土地增值稅。」同法第三十九
      條之三第二項亦有明文。依前揭規定可知，本案系爭農地
      於拍賣後，如欲申請不課徵土地增值稅而退還稅款，應由
      義務人即原地主張勝堂，或由權利人即拍定人乙○○○、
      己○○之名義，且只要能檢附主管機關出具之土地農業使
      用證明書等相關證明文件，均得單獨提出申請不課徵土地
      增值稅。本件被告非權利人或義務人，固不在得申請退稅
      之列，然依前揭規定亦可知，該退稅申請有三十日內提出
      之期限限制，並要檢附主管機關出具之土地農業使用證明
      書，是該申請退稅案，有其要件、時效，事涉專業並須兼
      顧時效。而被告亦自承張勝堂退稅案是其申請辦理，再以
      此對照彰化縣稅捐稽徵處辦理前開張勝堂退稅案卷內資料
      顯示，張勝堂係於九十一年十一月十九日依土地稅法第三
      十九條之二規定不課徵土地增值稅為由提出申請退稅，惟
      因未檢附該土地農業使用證明文件，經前開稽徵機關於同
      年十一月二十七日通知補正；嗣甲○○○於同年十月三十
      一日向彰化市公所申請農業使用證明書，並於同年十二月
      二十一日由該市公所核發農業使用證明書，於同年十二月
      二十四日改依土地稅法第三十九條之二第四項規定核課土
      地增值稅，後並經前開機關准予重新核定稅額為零，而將
      原溢領之分配款五百四十六萬零七百零二元退還本院民事
      執行處（見九十一年度他字第一三三七號卷第四十頁至七
      十三頁）。而被告與甲○○○、丙○○、己○○、乙○○○等人是在九十年十二月九日訂立系爭協議書，因在此之
      前被告既已以張勝堂名義提出申請，其豈有不知原地主得
      獨立申請退稅而不須甲○○○配合之理？況於雙方訂立協
      議書後，確由甲○○○申請核發農業使用證明書交被告以
      張勝堂名義改依土地稅法第三十九條之二第四項規定核課
      土地增值稅，始獲准重新核定稅額為零，此事實核與該協
      議書所載內容相符，足證被告係使用甲○○○申請核發農
      業使用證明書，並依其與甲○○○、己○○、乙○○○等
      人之協議書內容而改依土地稅法第三十九條之二第四項規
      定申請核課土地增值稅，其當對該協議內容知悉並同意，
      且願以該協議內容申請重新核定土地增值稅。
（二）又證人戊○○到庭證稱：九十年間，我在彰化市公所建設
      課，負責核發農業用地作農業使用証明書，八十九年一月
      四日農業發展條例修正前申請人是有限制的，那時候好像
      要同一個縣市的人才可以申請該土地的農地農用，之後就
      開放了，八十九年一月四日之後只管農地的使用是否作為
      農業用途，所以任何人都可以來申請農業用地作農業使用
      證明，一般是地主來申請，但與該土地不相關的人也可以
      申請，因該證明書最主要的只是証明這塊農地有作農業使
      用。（問：被告有提到他於九十年十月，因他住台南縣白
      河鎮，所以農業用地作農業使用證明書申請不出來，會有
      此情形嗎？）不是因他住台南縣而申請不出來，那是因為
      他們那塊地以前有一棟農舍，但以前那個地主姓張，因債
      務問題被法院查封拍賣，所以不需要農業使用證明就可以
      移轉。因為那時那塊農地上的建築物，好像已經超過公所
      核准的面積，即有違建部分，且未拆除，所以我們無法核
      發農用證明。後來是我們跟他們退件，他們有去作改善，
      有將違建拆除，才會取得農業用地作農業使用證明書。（
      問：會勘當時庚○○也在場？【提示會勘紀錄上有庚○○
      之簽名】有簽名的應該有在場，時間太久我記不太清楚。
      （問：平常農地農用的証明，地主是否要出具其於五年內
      還會繼續將該土地作農業使用？）不用，這是稅捐的問題
      ，此係申請退稅時地主要簽給稅捐單位的問題。（問：如
      果地主沒有簽具其於五年內還會繼續將該土地作農業使用
      之切結書，稅捐單位是不是就不會把錢退下來？）對，大
      概是這樣等語，由證人蔡志庭所證，足認該土地之農業用
      地作農業使用證明書係因後來地主即己○○、乙○○○將
      該土地上違建部分拆除，彰化市公所始核發農業用地作農
      業使用證明書，故己○○、乙○○○二人係此次得以退稅
      之重要關鍵，如己○○、乙○○○二人不願拆除違建，被
      告確實無法取得彰化市公所核發之農地農用證明，亦即無
      法申請不課徵土地增值稅而退還稅款，被告即無法取得分
      毫之退稅款，故本件被告於九十四年七月十四日檢察官訊
      問時陳稱：（問：為何你要答應關於該協議書如何分配？
      ）因為該協議書他們一群人說如我不簽，己○○她就不去
      辦退稅之事，之前我有去辦過，但辦不好，我怕我如果不
      簽，她就不去辦等語，即可知被告是希望得到退稅款，惟
      其欲拿到此退稅款本即需地主己○○、乙○○○拆除違建
      始可能達成，而甲○○○係第二順位抵押權人，其依法律
      之規定亦係可拿到退稅款之人，其當然亦希望可以退稅，
      故始有此協議書之產生，被告顯係因心想簽具此協議書雖
      非全然可拿到二百六十一萬三千一百七十四元之退稅款，
      但拿到一百五十萬元總比完全沒有退稅款可拿好，所以同
      意簽具此協議書。被告於本院雖稱：他們跟我說這個不簽
      就拿不到錢，但是我沒有拿到錢也沒關係云云，惟若被告
      內心真係認沒有拿到錢也沒關係，則縱使他人稱不簽協議
      書就拿不到錢，亦不會對被告有何詐欺或脅迫其簽具協議
      書之效果，又證人沈碧蓮於偵查中證稱：「第一天簽協議
      書時，丁○○有帶一份協議書回去，第二天認證的時候，
      公證人有念給庚○○聽」等語，而被告亦坦承其認識字，
      且協議書及公證書上庚○○之簽名為其在法院所簽具，惟
      辯稱：因為我書讀得不多，所以公證人唸什麼我不清楚，
      且公證那天我沒有帶眼鏡云云，其既係在本院就協議書認
      證，縱其果真對公證人所唸之內容有不明白或被脅迫不簽
      名就拿不到錢之情形，其當可請求公證人再唸一次或解釋
      清楚，或向公證人表明其被脅迫而簽具協議書，其竟捨此
      等途徑而不為，又稱其沒有拿到錢也沒有關係，而於公證
      人面前簽名，再其又知悉此公證即係針對數百萬元之退稅
      款如何分配之協議書，該協議書之內容為何及其有無簽名
      對其權益相當重要，其既在未帶眼鏡及不知公證人所唸為
      何之情況下，於法院認證時在協議書及認證書上簽名，即
      顯可推斷被告就此協議書之內容知悉且同意，其事後所辯
      無非事後飾卸之詞，不足採信。
（三）系爭協議書係於九十年十二月九日書立，當場有甲○○○
      、丙○○、系爭土地拍定人己○○與乙○○○、代書沈碧
      蓮、李文璋及被告之小姨子丁○○，丁○○當場並於面額
      一百二十萬元之本票發票人欄蓋用被告印章，作為信用保
      證；另系爭協議書第五條載明：「本協議書需經彰化地方
      法院認證才生效力」等語；並於翌日至本院員林簡易庭認
      證，由被告親自在系爭協議書上補簽名及在認證書上簽名
      等事實，為被告所坦承。且被告並於告訴甲○○○等人詐
      欺刑事偵查中自承：「當時他們在協議的內容我完全不知
      道，是晚上丁○○回家之後講才知道」（見台灣彰化地方
      法院檢察署九十一年度他字第一三三七號偵查卷第九八頁
      第九十九頁正面）、「（問：這件印章她蓋後有無跟你說
      ？）有，那天晚上我回來後，她（指丁○○）有講，她說
      到明天而已，沒蓋這筆錢會領不到」（見同上卷第一百二
      十頁）、「在認證時公證人有無把協調內容告知？）有唸
      ，但我沒聽清楚」（見同上卷第八十七頁反面）。被告雖
      一再否認九十年十二月九日當天有授權丁○○前往洽談退
      稅事宜；然丁○○當天返家後，既有將當天協議內容告知
      被告，被告並依協議內容於翌日至本院員林簡易庭會同甲○○○、丙○○等人辦理認證，且親自在系爭協議書上補
      簽名及在認證書上簽名；公證人於認證時，就協議書內容
      亦曾告知被告；足認被告係於充分了解系爭協議書內容後
      ，始於系爭協議書上簽名。而被告對甲○○○、丙○○、
      己○○、乙○○○等人所提上開刑事詐欺告訴，並經台灣
      彰化地方法院檢察署檢察官於九十三年四月五日以九十二
      年度偵字第二九一六號對甲○○○、丙○○、己○○、乙○○○等人予以不起訴處分，經庚○○不服該不起訴處分
      聲請再議，再經臺灣高等法院臺中分院檢察署檢察長於九
      十三年五月六日以九十三年度上聲議字第五九三號處分書
      駁回再議之聲請而確定在案等情，此業經本院調閱上開卷
      宗核閱無誤，並有上開不起訴處分在卷可稽。
（四）再者，所謂最高限額抵押權，乃為預定抵押物應擔保債權
      之最高限額所設定之抵押權。如預定擔保之債權非僅限於
      本金，雖登記為本金最高限額若干元，其約定利息、遲延
      利息及約定擔保範圍內之違約金，固為抵押權效力之所及
      ，惟仍受最高限額之限制。故其利息、違約金連同本金合
      併計算，如超過該限額者，即無優先受償之權，有最高法
      院七十六年度台上字第三三九號裁判要旨可參。系爭退稅
      案款為五百四十六萬零七百零二元，被告所設定之第一順
      位抵押權為本金最高限額七百五十萬元，除執行費用外，
      已分得四百八十八萬六千八百二十六元，預計亦僅能再分
      配二百六十一萬三千一百七十四元，剩餘二百八十四萬七
      千五百二十八元應分給第二順位抵押權人甲○○○，本院
      民事執行處在九十一年四月三十日之強制執行計算書分配
      表上記載分配予上訴人該項全部退稅款，依前述最高法院
      裁判要旨，自非得宜。惟不論該分配表是否錯誤或正確，
      被告既因無法取得農業使用證明書，以致無法獲准重新核
      定稅額為零，乃由甲○○○申請核發農業使用證明書後，
      交由被告以張勝堂名義改依土地稅法第三十九條之二第四
      項規定核課土地增值稅，始獲准重新核定稅額為零，而為
      取得農業使用證明書又須拍定人己○○、乙○○○將土地
      上之違建部分拆除，始得符合核發農業使用證明之標準，
      且拍定人己○○、乙○○○亦需出具於五年內將該農地用
      於農用之保證書，稅捐稽徵處始得將該農地重新核定稅額
      為零，案款為五百四十六萬零七百零二元，被告所設定之
      第一順位抵押權為本金最高限額七百五十萬元，除執行費
      用外，已分得四百八十八萬六千八百二十六元，預計亦僅
      能再分配二百六十一萬三千一百七十四元，剩餘二百八十
      四萬七千五百二十八元應分給第二順位抵押權人甲○○○
      ，始為正確，故被告與甲○○○、己○○、乙○○○及丙○○等人於協議書上第三項協議內容為「稅捐處核定後由
      法院撥回之土地增值稅稅額分配方式如下：(一)庚○○分配
      得一百五十萬元、(二)甲○○○分配得一百五十萬元、(三)乙○○○、己○○分配得一百五十萬元、(四)退稅餘額委由見
      證人丙○○全權處理」，即退稅後，由將自本院執行處獲
      得分配退稅款之被告及甲○○○共同提供一百五十萬元予
      拆除違建以取得農業使用證明書之地主乙○○○、己○○
      及共同提供九十六萬零七百零二元予負責辦理此退稅案件
      之丙○○，而因被告及甲○○○依法可分配之退稅款分別
      為二百六十一萬三千一百七十四元、二百八十四萬七千五
      百二十八元，相距不多，故協議後被告及甲○○○各分得
      一百五十萬元，亦與情理相符。
（五）綜上所述，被告顯係明知甲○○○、丙○○、己○○、乙○○○並無詐欺之事實，其主觀上亦無受騙之感，徒因其
      已因他人助力而取得全部之退稅款，惟事後又不願依協議
      書之約定履行，即虛偽捏造事實誣指甲○○○、丙○○、
      己○○、乙○○○等人詐欺，其誣告之犯行堪予認定。
二、又誣告罪為妨害國家審判權之罪，故就其性質而論，直接受
    害者係國家，即國家之審判事務，每因誣告而為不當之進行
    ，至個人受害，乃國家進行不當審判事務所發生之結果，與
    誣告行為不生直接之關係，故以一訴狀誣告數人，僅能成立
    一誣告罪（最高法院十八年上字第三三號判例參照）。本件
    被告核其所為，係犯刑法第一百六十九條第一項之誣告罪，
    依前揭判例之意旨，被告雖以一訴狀誣告甲○○○、丙○○
    、己○○、乙○○○四人，亦僅論以單純一罪。原審判決固
    非無見，惟原審未及審酌移送併辦部分尚有未洽，自應將原
    審判決撤銷改判。爰審酌被告已因他人助力而取得全部之退
    稅款，惟事後又不願依協議書之約定履行，即虛偽捏造事實
    誣指甲○○○、丙○○、己○○等人詐欺，致國家之追訴權
    因其誣告而為不當之進行，無端耗損司法資源，所生之危害
    匪淺，是被告所為自不宜輕縱，及其品行、智識程度暨犯後
    至今仍堅拒依約履行對甲○○○、丙○○所應給付之款項之
    態度等一切情狀，量處如主文所示之刑，以示懲儆。又本件
    被告於領得退稅款後，至今仍堅拒依約履行對甲○○○、丙○○所應給付之款項，故本院認不宜宣告緩刑，附此敘明。
三、按檢察官聲請以簡易判決處刑之案件，經法院認為有第四百
    五十一條之一第四項但書之情形者，應適用通常訴訟程序審
    判之，刑事訴訟法第四百五十二條定有明文；且對於簡易判
    決之上訴，準用刑事訴訟法第三編第一章及第二章之規定，
    管轄第二審之地方法院合議庭受理簡易判決上訴案件，應依
    通常程序審理。其認案件有刑事訴訟法第四百五十二條之情
    形者，應撤銷原判決，逕依通常程序為第一審判決，法院辦
    理刑事訴訟簡易程序案件應行注意事項第十四項已有明文。
    查本案被告所犯刑法第一百六十九條第一項之誣告罪係屬七
    年以下有期徒刑之罪，且本院認被告於領得退稅款後，至今
    仍堅拒依約履行對甲○○○、丙○○所應給付之款項，故本
    院認不宜宣告緩刑，核與簡易判決處刑範疇不符，應由本院
    合議庭逕依通常程序審理後，而為第一審之判決，被告及檢
    察官如不服本判決，仍得於法定上訴期間內，向管轄之第二
    審法院提起上訴，附此敘明。
據上論斷，應依刑事訴訟法第四百五十五條之一第一項、第三項
、第三百六十九條第一項前段、第三百六十四條、第四百五十二
條、第二百九十九條第一項前段，刑法第一百六十九條第一項，
判決如主文。
本案經檢察官洪紹文到庭執行職務。
中    華    民    國    95    年    10    月    11    日
                        臺灣彰化地方法院刑事第二庭
                            審判長法  官  石馨文
                                  法  官  黃齡玉
                                  法  官  郭麗萍
以上正本證明與原本無異。
如不服本判決，應於判決送達後10日內，向本院提出上訴狀（須
附繕本），上訴於台灣高等法院台中分院。
告訴人或被害人對於判決如有不服具備理由請求檢察官上訴者，
其上訴期間之計算係以檢察官收受判決正本之日為準。
中    華    民    國    95    年    10    月    12    日
                                  書記官  洪年慶
中華民國刑法第169條
（誣告罪）
意圖他人受刑事或懲戒處分，向該管公務員誣告者，處 7 年以下
有期徒刑。
意圖他人受刑事或懲戒處分，而偽造、變造證據，或使用偽造、
變造之證據者，亦同。


司法院資訊處製作；財團法人民間司法改革基金會備份。
